【裁判字號】    92,上訴,107
【裁判日期】    920326
【裁判案由】    誣告
【裁判全文】
臺灣高等法院高雄分院刑事判決                    九十二年度上訴字第一七號
      上訴人  即
      自  訴  人  丁○○
      上訴人  即
      自  訴  人  乙○○
      上訴人  即
      自  訴  人  丙○○
      右三人共同
      訴訟代理人  史乃文  律師
     被       告  甲○○
右上訴人因被告誣告案件，不服臺灣高雄地方法院九十年度自字第二六五號中華民國
九十一年十一月十五日第一審判決，提起上訴，本院判決如左：
    主  文
上訴駁回。
    理  由
一、自訴意旨略以：被告甲○○係訴外人莊銘亮（業於民國八十七年十二月一日車禍
    死亡）之妻，經營全統食品行，嗣因經營不善而於八十三年間改由莊銘亮經手經
    營。被告明知莊銘亮於接手經營前即與自訴人丙○○先後同居於高雄縣阿蓮及前
    開食品行辦公室，且莊銘亮因經營全統食品行之資金調度而曾向自訴人等三人調
    借現款週轉，竟基於意圖使自訴人等三人受刑事處分之犯意，於虛構事實謂自訴
    人丙○○於八十三年起至八十七年年底擔任全統食品行會計時，其經手之帳目中
    尚有應收票據金額共計新台幣（下同）二百二十七萬零七百九十元，未見存入莊
    銘亮之銀行帳戶，又自訴人丙○○於宏福人壽保險股份有限公司之保險金十六萬
    零四百七十三元及自訴人丙○○所參加之互助會會款一百十五萬八千三百元，均
    從莊銘亮之岡山農會支票帳戶中支付，互助會得標款項亦由自訴人丙○○取走，
    且自訴人丙○○於莊銘亮死亡後，夥同自訴人乙○○及丁○○持自訴人丙○○利
    用職權以莊銘亮名義所簽發之如附表所示之支票，聲稱該支票係莊銘亮向彼等借
    款之憑據，而聲請支付命令及進行假扣押，自訴人等三人涉犯刑法之詐欺罪、業
    務侵占罪及背信罪等罪嫌等情，於八十八年四月九日向臺灣高雄地方法院檢察署
    提起告訴，迭經臺灣高雄地方法院檢察署以八十九年度偵字第九六九六號、同署
    八十九年度偵續字第七七號偵查案，均認自訴人等三人罪嫌不足而均為不起訴處
    分，並經臺灣高等法院高雄分院檢察署以九十年度議字第一四一號駁回被告之再
    議聲請，因認被告前開告訴所為係涉犯刑法第一百六十九條第一項之誣告罪嫌云
    云。
二、按犯罪事實應依證據認定之，無證據不得推定其犯罪事實；次按不能證明被告犯
    罪者，應諭知無罪之判決，刑事訴訟法第一百五十四條、第三百零一條第一項分
    別定有明文。而認定不利於被告之事實，須依積極證據，苟積極證據不足為不利
    於被告事實之認定時，即應為有利於被告之認定，更不必有何有利之證據，最高
    法院三十年上字第八一六號判例參照。又按刑法第一百六十九條第一項之誣告罪
    之成立，以告訴人所訴被訴人之事實，必須完全出於虛構為要件，若有出於誤會
    ，或懷疑有此事實，而為申告，以致不能證明其所訴之事實為真實，縱被訴人不
    負刑責，而告訴人本缺乏誣告之故意，亦難成立誣告罪，最高法院四十四年台上
    字第八九二號著有判例。又告訴人所訴事實，不能證明其係實在，對於被訴人為
    不起訴處分確定者，是否構成誣告罪，尚應就其有無虛構誣告之故意以為斷，並
    非當然可以誣告罪相繩，最高法院五十九年台上字第五八一號判例可資參照。
三、自訴人等三人認被告甲○○涉犯誣告罪嫌，無非以其前揭向臺灣高雄地方法院檢
    察署檢察官提出告訴所指之自訴人三人涉嫌之犯罪行為，業經檢察官偵查後認為
    罪嫌不足而均予以不起訴處分確定之情，為論罪之依據。
四、訊據被告甲○○對於前開向臺灣高雄地方法院檢察署檢察官提起自訴人三人涉犯
    刑法之詐欺罪、業務侵占罪及背信罪等罪嫌之告訴，惟此業迭經臺灣高雄地方法
    院檢察署八十九年度偵字第九六九六號、同署八十九年度偵續字第七七號偵查案
    均認自訴人三人罪嫌不足而均為不起訴處分，並經臺灣高等法院高雄分院檢察署
    以九十年度議字第一四一號駁回被告之再議聲請等情，固坦承不諱，然堅決否認
    有何誣告犯行，辯稱：因莊銘亮突然車禍過世，我從自訴人即全統食品行負責會
    計業務之丙○○處接手全統食品行之財務，當時全統食品行之帳目混亂，委請會
    計師查帳結果發現自訴人丙○○所經手之帳目中尚有應收票據金額共計二百二十
    七萬零七百九十元未見存入莊銘亮之銀行帳戶，再自訴人丙○○宏福人壽股份有
    限公司之保險金與互助會會款均由莊銘亮之岡山農會支票帳戶支付，而得標款項
    卻由自訴人丙○○領走，再莊銘亮死亡後，伊完全不認識之自訴人乙○○、丁○○持如附表所示票號、金額、日期之以莊銘亮名義開立，但並非莊銘亮本人筆跡
    之七紙支票向我表示係莊銘亮生前因經營全統食品行向其等借款週轉之借貸憑證
    ，而要求我清償，然依自訴人丙○○記帳結果，全統食品行猶有盈餘，莊銘亮並
    不需向他人借貸週轉，且依如附表編號二至四所示之支票留存之票根，係記載供
    向開南公司、力久公司支付款項所用，而非開立交予自訴人乙○○、丁○○，我
    基於上開事實，本於合理之懷疑，方向臺灣高雄地方法院檢察署檢察官提出自訴
    人丙○○涉嫌刑法之業務侵占罪及背信罪以及自訴人三人涉犯詐欺罪之告訴，縱
    嗣經認罪嫌不足而為不起訴處分，我係本於合理之懷疑始提出告訴，並非故意虛
    構事實而為，與誣告罪之構成要件應不相當等語。
五、經查：
（一）被告原係經營全統食品行，因經營不善而於八十三年間將全統食品行交由其夫
      即莊銘亮經營，且直至八十七年十二月一日莊銘亮死亡後，方再由被告接手全
      統食品行之財務，而在莊銘亮經營全統食品行之期間，係由自訴人丙○○擔任
      會計負責全統食品行之帳目，且在自訴人丙○○於八十七年十二月二日將與全
      統食品行相關之銀行存摺、印章、支票簿交予被告，並由接手處理全統食品行
      業務之前，被告對於之前全統食品行之營運及資金往來運作狀況並不知悉，而
      自訴人丙○○將全統食品行相關之銀行存摺、印章、支票簿交由被告接手之時
      ，雙方並未做過核帳之動作等情，除為被告所陳外，自訴人丙○○亦稱全統食
      品行自八十三年起由莊銘亮經營，我係自八十六年起接手會計直至八十七年十
      二月一日，此段期間之會計均由我負責，我幫莊銘亮調度經營全統食品行之資
      金，被告對於莊銘亮經營全統食品行期間之營運狀況並不知道，我將全統食品
      行之銀行存摺、印章、支票簿交接予被告時，雙方並未核帳等語，足見在被告
      於莊銘亮死亡後接手經營全統食品行之前，全統食品行之相關會計帳目係由自
      訴人丙○○負責理，而被告對於全統食品行之財務狀況及資金作應完全不了解
      為是。
（二）自訴人丙○○擔任全統食品行之會計期間，莊銘亮名義之支票均由自訴人丙○○填載金額、日期等內容後，再由莊銘亮蓋印後對外行使，此為自訴人丙○○
      所陳明，足見莊銘亮對外行使之支票，係透過自訴人丙○○從中經手無誤。然
      被告於莊銘亮死亡後接手經營全統食品行，因自訴人丙○○所留之會計帳目混
      亂，被告方委請會計師查核會計帳目，經查核結果發現全統食品行應收票據金
      額共計二百二十七萬零七百九十元未見存入莊銘亮之銀行帳戶，且自訴人丙○○向宏福人壽保險股份有限公司繳付之一十六萬零四百七十三元之保險金，係
      使用如附表編號八至十所示票號、金額、日期之莊銘亮之岡山鎮農會帳戶支票
      支付等情，除為被告所陳外，並有務實聯合會計事務所八十八年三月十五日會
      計師意見書一份及如附表編號八至十所示之支票留存存根各一紙可稽（支票存
      根見臺灣高雄地方法院檢察署八十八年度偵字第九六九六號偵查卷第七頁），
      而莊銘亮本身並未向宏福人壽保險股份有限公司投保，如附件編號八至十所示
      之支票係供支付自訴人丙○○應向宏福人壽保險股份有限公司繳付之保險金之
      情，亦為自訴人丙○○所不否認，再以自訴人丙○○之名參加之會首為蔡月只
      、會期自八十四年十一月十日起至八十八年四月十日止、每會會款一萬元之互
      助會以及同以丙○○之名參加之會期自八十四年十一月二十日至八十七年七月
      二十日止、每會會款五千元之互助會，其自訴人丙○○應繳納之會款均以莊銘
      亮之支票支付之情，除為自訴人丙○○陳稱外，並有上開互助會會員名單各一
      份可參（見臺灣高雄地方法院檢察署八十八年度偵字第九六九六號偵查卷第九
      頁、第十頁），顯見依會計師查核自訴人丙○○會計帳目之結果，確實出現有
      全統食品行應收票據金額未存入莊銘亮之銀行帳戶之疑問處，且除見曾有使用
      莊銘亮之岡山鎮農會帳戶支票支付自訴人丙○○應向宏福人壽保險股份有限公
      司繳付之保險金之情形外，以自訴人丙○○名義參加之前揭二個互助會會款，
      亦見存有以莊銘亮之支票支付之狀況存在。
（三）又被告與自訴人丁○○及乙○○並不相識，此除為被告及自訴人丙○○所陳外
      ，自訴人丁○○及乙○○係透過自訴人丙○○之引介而借款給莊銘亮，被告就
      該借款關係完全不知情，亦為自訴人丙○○陳稱在卷，則被告顯然既不認識自
      訴人丁○○及乙○○，亦對於自訴人丁○○及乙○○與莊銘亮間有無存有借貸
      關係並不知悉，然自訴人丁○○及乙○○以莊銘亮在生前借款開立之憑證為由
      ，而持之向被告請求清償之如附表編號一至七所示之票號、期日及金額之支票
      ，經查該等支票上記載之字跡並非莊銘亮所書，而係自訴人丙○○所填寫之情
      ，業為自訴人丙○○陳明在卷，且如附表所示之支票，依渠等支票之留存票根
      記載，如附表編號二所示之支票之應係支付開南公司之款項、如附表編號三至
      四所示二紙支票應係支付力久公司之款項，此有如附表編號二至四所示支票留
      存之票根各一份在卷可憑（見九十年六月十一日答辯狀後附之票根），是自訴
      人丁○○及乙○○持向被告請求清償之如附表編號一至七所示支票上，依筆跡
      觀之並非莊銘亮所書寫，且依支票留存之票根上之記載，亦非供支付自訴人丁○○及乙○○所用等情研判，其是否確為莊銘亮所開立而作為清償借款所用，
      並非毫無疑問。
（四）從而，在莊銘亮死亡後由被告接手經營全統食品行之前，全統食品行之會計事
      務係由自訴人丙○○負責，而被告在接手全統食品行業務之時，實際上對於全
      統食品行之財務及資金運作等事項係處於完全不了解之狀態，且從自訴人丙○○經手處理之全統食品行之會計帳目查核結果，確出現有應收票據款項未存入
      莊銘亮銀行帳戶內之情形，再自訴人丙○○係經手處理莊銘亮對外開立支票之
      人，然卻出現以莊銘亮名義開立之支票供支付自訴人丙○○本身之保險金及以
      自訴人丙○○名義參加之互助會會款此異常情形，且尚出現被告完全不認識之
      自訴人丁○○及乙○○突於莊銘亮死亡後，持如附表編號一至七所示之支票向
      被告表示係莊銘亮生前借款所開之憑證而要求被告清償，然該等支票均非出自
      莊銘亮之筆跡，且經核對支票留存之票根記載尚發現其中並非供支付自訴人丁○○及乙○○所用之狀況，再者自訴人丙○○自八十七年十二月二日將與全統
      食品行相關之銀行存摺、印章、支票簿交予被告後，直至八十八年四月九日被
      告向自訴人三人提起告訴之前，此段期間自訴人丙○○與被告除曾就莊銘亮死
      亡保險金領取之事商談過外，自訴人丙○○並未就全統食品行之會計帳目內容
      及資金往來運作事項向被告交待說明，此除為被告所陳外，亦為自訴人丙○○
      所不否認，則被告基於前揭查核自訴人丙○○負責處理之會計帳目出現應收票
      據款項未存入銀行帳戶，以及發現曾用莊銘亮之支票支付自訴人丙○○之保險
      金及以自訴人丙○○名義參加之互助會會款此異常情形，並且自訴人丁○○及
      乙○○以莊銘亮生前借款為由而持向被告請求清償之支票，亦明顯出現是否確
      為莊銘亮開立交予自訴人丁○○及乙○○而供清償借款所用之疑問，復加上自
      訴人丙○○自八十七年十二月二日之後，均未曾就其經手處理之會計帳目及全
      統食品行資金運作向被告作何交待說明等客觀事實之下，認為負責會計帳目及
      經手處理莊銘亮對外開立支票事務之自訴人丙○○涉有侵占全統食品行之款及
      違背其本身任務而損害於全統食品行之業務侵占、背信等罪嫌，且認為自訴人
      三人涉有偽稱莊銘亮生前曾積欠借款為由，持如附表編號一至七所示支票聲請
      支付命令並聲請假扣押，而藉以從中詐得金錢之所為，係共同涉犯詐欺罪嫌，
      而據以對自訴人三人提出告訴，其所依據之前開所述之客觀事實，並非虛構之
      事實，且依此等客觀事實，亦堪認定已達到令人產生合理懷疑之程度，與蓄意
      捏造情節而誣告之構成要件，容屬有間。
（五）自訴代理人具狀：以(一)被告曾委託明正法律事務所與自訴人丙○○進行協調，
      明正法律事務所則由陳蕙琪專員代表，陳蕙琪曾表示被告無法一次清償莊銘亮
      積欠自訴人之金額，希望可以莊銘亮參加全統行向壽險公司投保之團體保險，
      壽險公司應給付之保險金為「抵銷」，可見被告知悉莊銘亮積欠自訴人金額，
      被告有誣告之犯意甚明，請求傳訊證人陳蕙琪以證明上開事由；(二)請求傳訊證
      人蔡源泰，證明八十七年間莊銘亮與友人蔡源泰及被告共同前往寶島銀行，以
      莊銘亮名下之ＧＭ汽車向銀行貸款，被告為保證人，據此被告斷無不知全統行
      營業狀況不佳之可能云云。然被告否認願以壽險公司應給付之保險金與積欠自
      訴人之債務作為抵銷，只是請陳蕙琪幫我與自訴人協商，且係因其夫莊銘亮告
      之欲轉投資，轉行作食品，始同意為其作保，如知悉已虧損，不可能再為其擔
      保等語。又經本院傳訊證人陳蕙琪未到庭，且證人陳蕙琪具狀表示因事隔多年
      ，細節已不復記憶，且已離開原律師事務所，現任工作繁重，無法到庭作證云
      云；參以自訴人代理人所提出之錄音譯文，係證人陳蕙琪與自訴人丙○○片面
      之對話，有斷章取義，且是否為被告之本意，亦無從得知，故該錄音帶內容又
      係審判外之證詞，不得作為證據，又本件事證已明，亦無再行傳訊證人陳蕙琪
      之必要。至被告於八十七年間雖曾為被告擔保，然實因聽信其夫莊銘亮之言，
      並不知悉全統食品行已經營不善須向銀行貸款，否則依常理，自訴人丙○○與
      被告之夫莊銘亮同居十多年，且全統食品行之財務均由自訴人丙○○負責，被
      告夫婦之感情不睦已久，被告對於自訴人丙○○介入其家庭，甚為不甘，豈有
      在其夫財務已吃緊時猶出面為其出面保證，而非由其有同居人關係之自訴人丙○○擔任保證人？足見被告上開所辯，與常理並無違背，應足採信。何況莊銘
      亮財務困難，並不見得一定向自訴人丙○○借貸，足見證人蔡源泰並無傳訊之
      必要，核此敘明。
（六）綜上所述，足見被告前開於對於自訴人等三人提出之涉犯刑法業務侵占、背信
      、詐欺等罪嫌之告訴，既非出於誣告之故意，復無虛捏事實，被告所為自與刑
      法誣告罪之構成要件有所不符，尚不能僅因自訴人等三人遭被告指訴之內容，
      經偵查後認為罪嫌不足而獲不起訴處分確定，即遽認被告提出告訴之所為業觸
      犯誣告罪，此外，復查無其他積極證據足資證明被告有自訴人所指之誣告犯行
      ，揆諸首揭法條及判例意旨說明，本件既不能證明被告犯罪，自應諭知被告為
      無罪之諭知。
六、原審以不能證明被告犯罪，而諭知被告無罪之判決，於法並無不合。自訴人仍執
    前詞，指摘原判決不當，為無理由，應予駁回。
據上論斷，應依刑事訴訟法第三百六十八條，判決如主文。
中    華    民    國      九十二      年      三      月     二十六   日
                              臺灣高等法院高雄分院刑事第二庭
                                  審判長法官  林正雄
                                        法官  謝靜雯
                                        法官  黃壽燕
右正本證明與原本無異。
自訴人如不服本判決應於收受本判決後十日內向本院提出上訴書狀，其未述上訴理
由者，並得於提起上訴後十日內向本院補提理由書狀（均須按他造當事人之人數附繕
本)「切勿逕送上級法院」。
                                      書記官  黃富美
中    華    民    國      九十二      年      三      月     二十六   日
附表：
┌──┬─────┬────┬──────┬──────┬────┐
│編號│金額及票號│發票日期│受款人      │提示人      │交換日  │
├──┼─────┼────┼──────┼──────┼────┤
│一  │200000元  │.５.１０│乙○○      │蘇朝明      │..８│
│    │FA0000000 │        │            │            │        │
├──┼─────┼────┼──────┼──────┼────┤
│二  │63970元   │..│            │丁○○      │..１０│
│    │FA0000000 │        │            │            │        │
├──┼─────┼────┼──────┼──────┼────┤
│三  │277716元  │.１０.│            │丁○○      │..│
│    │FA0000000 │        │            │            │        │
├──┼─────┼────┼──────┼──────┼────┤
│四  │44215元   │..│            │丁○○      │..│
│    │FA0000000 │        │            │            │        │
├──┼─────┼────┼──────┼──────┼────┤
│五  │200000元  │..│陳麗珠      │背書人丁○○│未提示  │
│    │FA0000000 │        │            │            │        │
├──┼─────┼────┼──────┼──────┼────┤
│六  │600000元  │..│乙○○      │背書人丙○○│未提示  │
│    │FA0000000 │        │            │            │        │
├──┼─────┼────┼──────┼──────┼────┤
│七  │0000000元 │..│丙○○      │背書人丙○○│未提示  │
│    │FA0000000 │        │            │            │        │
├──┼─────┼────┼──────┼──────┼────┤
│八  │45927元   │.１.７│宏福人壽保險│不詳        │未提示  │
│    │FA0000000 │        │（股）公司  │            │        │
├──┼─────┼────┼──────┼──────┼────┤
│九  │68679元   │.２.│宏福人壽保險│不詳        │未提示  │
│    │FA0000000 │        │（股）公司  │            │        │
├──┼─────┼────┼──────┼──────┼────┤
│十  │45927元   │.１０.│同上        │不詳        │不詳    │
│    │FA0000000 │        │            │            │        │
└──┴─────┴────┴──────┴──────┴────┘


司法院資訊處製作；財團法人民間司法改革基金會備份。
